最高法院民事判決　　　　　　　　　　　　　　　　九十一年度台上字第八二三號
　　上　訴　人　中租迪和股份有限公司
　　法定代理人　簡茂男
　　訴訟代理人　林敏澤律師
　　被 上 訴人　甲○○
右當事人間請求返還不當得利事件，上訴人對於中華民國八十八年二月一日台灣高等
法院高雄分院第二審判決（八十七年度上字第五六號），提起上訴，本院判決如左：
    主  文
原判決關於命上訴人再為給付及駁回其上訴暨該訴訟費用部分廢棄，發回台灣高等法
院高雄分院。
    理  由
本件被上訴人主張：伊為訴外人燁勤實業股份有限公司（下稱燁勤公司）向上訴人之
前身中國租賃股份有限公司（按上訴人於民國八十四年間合併中國租賃股份有限公司
，概括繼受該公司之權利義務）貸款新台幣（下同）六百萬元之連帶保證人。因上訴
人非金融事業，依法不得經營貸款業務，乃以機器設備租賃名義行貸款之實，訂立「
租賃契約」，約定分三年三十六期按月償還該六百萬元貸款，總計燁勤公司三十六期
應償還本息七百五十萬元。上訴人並要求燁勤公司與伊及其他連帶保證人共同簽發面
額七百五十萬元之本票乙紙交上訴人作為擔保。嗣燁勤公司於償還上訴人五期貸款本
息共一百十四萬元後，無力再償還，上訴人即執前揭本票向法院聲請准許裁定強制執
行。伊為免遭強制執行，經於八十四年八月二十九日匯款七百萬元予上訴人，而將燁
勤公司積欠上訴人之款項提前清償，上訴人自不得再主張依原契約算至八十七年一月
十三日之利息。是依燁勤公司自八十四年二月十三日至八十四年六月十三日止共清償
上訴人五期貸款本息計一百十四萬元，扣除其中清償本金部分為七十五萬九千零二十
七元，燁勤公司僅積欠上訴人本金五百二十四萬零九百七十三元。以八十四年八月二
十九日清償之七百萬元抵償後，上訴人自伊處共溢領一百七十五萬九千零二十七元等
情，為此依不當得利之法律關係，求為命上訴人如數給付，並自八十四年八月二十九
日起加付按週年利率百分之五計算利息之判決（除第一審命上訴人給付一百二十九萬
七千五百七十八元本息及原審命上訴人「再給付」三十二萬零二百七十九元本息共一
百六十一萬七千八百五十七元本息外，其餘部分，已由原審判決被上訴人敗訴確定）
。
上訴人則以：燁勤公司承租伊於八十二年九月二十七日向訴外人誠懷企業有限公司所
購買之拌合機主機設備後，又於八十四年一月十二日與伊訂立買賣合約書，將拌合機
之週邊設備出售予伊，再於同年一月十三日與伊訂立租賃合約書租回使用，以取得營
運資金。因燁勤公司於八十四年三月十三日違約，依合約書第十二條約定，其所欠「
售後租回」之債務已視為全部到期，應付之本息為七百十六萬三千九百三十六元。燁
勤公司雖自八十四年四月七日起至同年七月二十二日止曾繳交六筆款項，惟該六筆款
項係用以抵充燁勤公司積欠伊之其他三筆債務。以燁勤公司積欠本金六百萬元，於繳
交首期租金後即違約退票，實際上僅償還伊二十二萬八千元，尚積欠本金五百八十四
萬八千五百九十五元，扣除伊受領被上訴人之七百萬元後，縱有不當得利，亦僅為一
百十五萬一千四百零五元等語，資為抗辯。
原審以：訴外人燁勤公司與上訴人間所訂之「售後租回」契約係虛偽意思表示，而隱
藏消費借貸之法律關係，依民法第八十七條第二項之規定，自應適用關於消費借貸之
法律關係，而被上訴人為該消費借貸關係之連帶保證人，自應負連帶保證人之責。查
燁勤公司向上訴人貸款六百萬元，共分三年三十六期給付（攤還），其所簽發予上訴
人為分期款支付之三十六張支票中，已兌現前二期支票本息金額共四十五萬六千元（
即八十四年二月十三日及同年三月十三日之支票）為兩造所不爭執，至燁勤公司原支
付上訴人之八十四年四月十三日到期，面額二十二萬八千元之支票（第三期票）雖退
票，惟燁勤公司隨即以高雄縣彌陀鄉漁會為付款人之0000000號支票、金額
四萬五千六百元、到期日八十四年四月二十四日第一銀行岡山分行為付款人之00
00000號支票、金額四十七萬二千一百二十五元、到期日八十四年四月二十日
合作金庫路竹支庫為付款人之0000000號支票、金額二萬零四百元、到期日八
十四年四月三十日台灣中小企銀湖內分行為付款人之0000000號支票，金額
二十六萬三千七百元、到期日八十四年五月三十一日之支票四張共八十萬一千八百二
十九元（原判決誤為八十萬一千八百二十五元）交付上訴人兌領。另燁勤公司原開立
之八十四年五月十三日、六月十三日到期之支票（第四、五期票）退票後，燁勤公司
均各以同日到期，面額相同之高雄縣燕巢鄉農會第一六三六九二號、一六三六七二號
支票交付上訴人兌領，亦為上訴人所不爭執，上訴人雖辯稱，已將上述燁勤公司所繳
之金額用以抵充燁勤公司所欠之其他債務（即非以被上訴人為連帶保證人之債務）云
云，然燁勤公司負責人張錦蓉證稱：「伊有向上訴人之承辦人李良山表示要先還伊妹
妹（被上訴人）當連帶保證人那筆，結果李良山沒有照我的意思去處理，反而通知我
妹妹甲○○付七百萬元」（被上訴人於八十四年八月二十九日匯款予上訴人）及證人
李良山證稱：「張錦蓉有說要先沖甲○○為連帶保證人之債務，伊有向公司轉達，但
沖銷那一筆欠款，非伊之權限」各等語，足見燁勤公司於清償時有指定先抵充被上訴
人為連帶保證人之債務，上訴人並未依其指定為沖銷，於法自屬不合，應認燁勤公司
上開給付仍生清償債務之效力。其中燁勤公司所交付上訴人之八十四年四月十三日支
票（第三期票）因經退票，燁勤公司隨即以上述其他支票交付上訴人收受兌領，且新
交付之其中面額四十七萬二千一百二十五元，到期日八十四年四月二十日之支票，較
四月十三日僅遲延七日（兩造合約書約定遲延達七日以上得以違約論），其後上訴人
續接受燁勤公司按原分期於八十四年五月十三日、六月十三日償還之支票，顯見上訴
人於八十四年四月十三日之支票退票後並未要求燁勤公司一次清償，自不得再主張燁
勤公司應一次付清之時期為自八十四年四月間該次退票時（或退票後七日時）起，而
應自八十四年七月十三日（第六期清償日）燁勤公司未能付款復未隨即以其他方式清
償延遲達七日（八十四年七月二十日）時，始能要求燁勤公司一次付清。則上訴人所
可請求者，為燁勤公司未清償之本金及至八十四年八月二十九日被上訴人代清償七百
萬元止之利息暨上述四月十三日遲延七日之利息其詳細計算式為： 157947  （元）+
70053（元）+157947（元）× 1.34% × 7/30 + 0000000（元）+ 0000000（元）×(
1.34% + 1.34% × 9/30）+ 151779（元）× 1.34% × 7/30= 0000000（元）。而被
上訴人於八十四年八月二十九日清償七百萬元之事實有匯款收執聯所載，且為上訴人
所不爭執，經核算結果，上訴人溢領之金額為 7,000,000（元）- 5,382,143（元）=
1,617,857 （元），即屬無法律上之原因而受有利益，致被上訴人受損害者或雖有法
律上之原因，而其後已不存在者，依民法第一百七十九條規定，應返還其利益。從而
，被上訴人依據不當得利之法律關係，請求上訴人給付一百六十一萬七千八百五十七
元，及自八十四年八月二十九日起至清償日止，按年息百分之五計算之利息，為有理
由，超過部分之請求，不應准許。扣除第一審命上訴人給付被上訴人之一百二十九萬
七千五百七十八元本息，上訴人應再給付被上訴人三十二萬零二百七十九元本息。乃
將第一審所為被上訴人敗訴部分之判決一部廢棄，改判命上訴人「再給付」如上述金
額，並駁回上訴人之上訴。
查原審認定燁勤公司於八十四年四月十三日到期，面額二十二萬八千元之支票（第三
期票）退票後，燁勤公司隨即以前開四張支票共計八十萬一千八百二十九元交付上訴
人兌領云云，果爾，燁勤公司之退票票款僅二十二萬八千元，其何須給付八十萬一千
八百二十九元予上訴人？且該款足以抵充數期之貸款本息，該公司何須再依期於八十
四年五月十三日、六月十三日清償第四、五期之貸款本息？則上訴人所辯：上述燁勤
公司所繳之金額係用以抵充燁勤公司所欠之其他債務，是否不足採？非無審酌之餘地
。又原審既認定燁勤公司自八十四年七月十三日（第六期清償日）未能付款，則計算
燁勤公司應付之本金餘額，依第一審卷第九頁之附表所載，似為 5,240,973元，此本
金餘額復為被上訴人所自認，乃原審竟以第六期已清償後之本金餘額5,083,027 元為
計算之依據，而為不利於上訴人之認定，亦有未洽。上訴論旨，指摘原判決於其敗訴
部分為不當，求予廢棄，非無理由。
據上論結，本件上訴為有理由，依民事訴訟法第四百七十七條第一項、第四百七十八
條第一項，判決如主文。
中      華      民      國    九十一    年      五      月      二      日
                              最高法院民事第七庭
                                  審判長法官  蘇  茂  秋
                                        法官  徐  璧  湖
                                        法官  朱  建  男
                                        法官  曾  煌  圳
                                        法官  沈  方  維
      右正本證明與原本無異
                                              書  記  官
中      華      民      國    九十一    年      五      月     十五     日
